臺中高等行政法院判決
                                       99年度訴字第271號
                                     100年5月5日辯論終結
原      告　方義剛
被      告　臺中市政府
代　表　人　胡志強
訴訟代理人　張慶達　律師
被      告　國防部
代　表　人　高華柱
訴訟代理人　張靈秀
上列當事人間因確認行政處分無效等事件，原告不服行政院中華
民國99年7月8日院臺訴字第0990099256號訴願決定及內政部99年
5月27日台內訴字第099084827號訴願決定，提起行政訴訟。本院
判決如下︰
    主  文
原告之訴駁回。
訴訟費用由原告負擔。
    事實及理由
一、事實概要：緣原告以其所居住坐落於臺中市○○段○○段1
    地號土地上，建物門牌為臺中市○○路○○巷6-1號之房屋（
    下稱系爭房舍），經被告國防部於民國（下同）92年10月16
    日由所屬憲兵司令部現況點交於被告臺中市政府。嗣被告臺
    中市政府於93年7月間向原告請求返還系爭房舍，原告主張
    系爭房舍係國防部憲兵司令部在辦理「憲光七村」改建時遺
    漏未處理之建物，於93年9月2日經由被告臺中市政府向被告
    國防部提出補辦理之請求，被告國防部以其土地已現況點交
    方式交給被告臺中市政府為由拒絕。其後被告臺中市政府於
    96年5月16日函告原告要追繳使用補償金，並提起「非法占
    用」之民事訴訟，要求原告拆屋還地，原告與被告臺中市政
    府於96年10月22日就拆屋還地事件達成和解，由原告將系爭
    房舍騰空後連同所坐落之土地交還被告臺中市政府。原告於
    98年1月21日及2月20日向監察院陳情要求國防部憲兵司令部
    提出補辦理之請求，經國防部憲兵司令部召集相關機關人員
    及原告於98年8月6日進行現場會勘，會勘決議：「一、本次
    臺中市○○路○○巷6-1號房屋會勘，經會勘該房舍確定非坐
    落於憲光七村眷地使用範圍內，且國防部所屬聯勤司令部、
    憲兵司令部及中部地區營產管理處，均查無方員或該建物列
    管資料，故方員不具國防部列管原眷戶或違建戶之身分；另
    該建戶亦非屬列管眷舍或營產。」原告於98年8月11日收受
    該會勘紀錄，對該紀錄涉有登載不實及偽造之情形，有損害
    原告眷村改建權益，而向立法委員盧秀燕及國防部憲兵司令
    部提出陳情，嗣國防部於98年9月9日以國政眷服字第098001
    2613號函原告，略以原告所居眷舍原為陸軍營區，不符「老
    舊眷村改建條例」第3條第1、2項規定所稱之軍眷住宅，經
    98年8月6日會勘認定，系爭建物非屬「憲光七村」使用範圍
    ，且原告不具原眷戶或違占建戶身分，依法無法予以補償等
    語，原告不服，向行政院提起訴願，經行政院於99年7月8日
    以院臺訴字第0990099256號訴願決定駁回。其間，原告復向
    監察院提出陳情，監察院於98年10月7日函請被告臺中市政
    府妥處，被告臺中市政府於98年10月16日以府行廳字第0980
    265087號函復監察院，略以系爭房舍及土地之民事訴訟已與
    原告達成和解，原告同意騰空連同土地交還被告臺中市政府
    在案，並將系爭房舍會勘結果予以告知。原告復對該函不服
    ，向內政部提起訴願，經內政部於99年5月27日以台內訴字
    第0990084827號訴願決定不受理處分。原告不服，於99年7
    月28日提起本件行政訴訟。
二、本件原告主張略以：
    (一)系爭房舍所在地在臺中市，基於不動產物權所涉爭議，應
      由鈞院管轄。
    (二)原告所陳臺中市○○路○○巷6-1號及7號兩棟建物為早年戰
      基處電頻所所在地，屬營地之範圍，兩棟建物於56年及80
      年間係由訴外人林阿選及杜清華轉讓後向單位呈報並列入
      管理而取得使用之權利，兩棟建物位於臺中市○○段○○
      段1地號上，業經國防部憲兵司令部於85年列冊報經行政
      院核定之「國軍老舊眷村改建總冊」範圍內之土地。其後
      國防部憲兵司令部在辦理憲光七村改建時遺漏未處理原告
      所陳之建物，於92年10月16日由國防部憲兵司令部以現況
      點交方式點交給被告臺中市政府，被告臺中市政府於93年
      7月8日召開說明會，欲將房舍收回，會後被告臺中市政府
      於93年7月14日發文告知要原告提出證明資料由被告臺中
      市政府協助轉被告國防部處理。原告於93年9月2日經由被
      告臺中市政府向被告國防部提出補辦理之要求，被告國防
      部以其土地已現況點交方式交給被告臺中市政府為由拒絕
      。原告聯絡當時國防部承辦人員游中校，游中校告知原告
      可用「違占建戶」補辦，而後就無下文。其後原告於96年
      4月7日向被告臺中市政府陳情，被告臺中市政府於96年5
      月16日回函告知原告要追繳使用補償金，96年向原告提起
      民事訴訟「非法占用」要求原告拆屋還地，並罰5年之不
      當得利之罰金（按即使用補償金）共新臺幣（下同）3百
      萬餘元，原告於經濟狀況考量下無奈與被告臺中市政府和
      解。原告於98年1月21日及2月20日向監察院陳情要求國防
      部憲兵司令部提出補辦理之要求，2月17日國防部憲兵司
      令部以原告所陳之建物非屬憲光七村使用範圍拒絕辦理，
      國防部憲兵司令部3月9日強調未將原告所陳之建物點交給
      被告臺中市政府，隨後國防部憲兵司令部承辦人員電話告
      知要找「戰基處」之後的存續單位補辦，故原告找上存續
      單位「兵整中心」要求辦理，4月6日兵整中心以非其權限
      將此案向上呈報至「聯勤司令部」辦理。5月21日聯勤司
      令部亦以非其權限將此案上呈至被告國防部辦理。原告續
      於5月27日要求聯勤司令部協助釐清事項並副本副知被告
      臺中市政府，被告臺中市政府於6月6日亦回函覆知原告。
      國防部總政治作戰局於6月16日函覆原告，說明原告眷舍
      所坐落之土地屬原「憲光七村」土地使用範圍，並要國防
      部憲兵司令部將資料報部憑辦。隨後6月22日國防部憲兵
      司令部將資料遞交國防部總政治作戰局。國防部憲兵司令
      部98年7月27日發函於98年8月6日召開現場會勘之會議，
      其現場會勘位置之門牌號碼為民生路38巷34號及35號位置
      ，召集人國防部憲兵司令部任少校表示其他土地皆非屬憲
      光七村使用範圍，並於原告在現場多次表達對此有諸多疑
      慮，其中亦涉有違失，但任少校及與會聯勤司令部陸中校
      及營產管理大姐均表示會提出請被告臺中市政府依「公共
      工程拆遷補償」辦理之要求，怎知在做初步結論時因被告
      臺中市政府的一位課長一句話就不提出此要求了，原告於
      8月11日收到會勘紀錄，紀錄中將不在場人員「秦中校」
      登載為主持人，並將對被告臺中市政府依「公共工程拆遷
      補償」辦理的要求隻字未提，原告深感被騙。原告於8月
      19日對國防部憲兵司令部所函「會勘紀錄」之處分發表一
      聲明，其中對國防部憲兵司令部將未出席人員登載為主持
      人及未將要求被告臺中市政府依「公共工程拆遷補償」辦
      理之登載，原告做出權益受損之表示。國防部總政治作戰
      局隨後於8月24日依「會勘紀錄」發函做出處分，8月28日
      國防部憲兵司令對原告於8月19日對國防部憲兵司令部所
      聲明不做解釋，而請國防部總政治作戰局協助處理，接著
      9月9日國防部總政治作戰局以「會勘紀錄」內容給原告一
      份行政處分，原告以此行政處分向行政院提起訴願。原告
      於監委巡查被告臺中市政府時當面遞交陳情書，監察院10
      月7日函請被告臺中市政府妥處，被告臺中市政府10月16
      日未詳查此陳情事項即以民事和解及「會勘紀錄」做出函
      覆，原告認為被告臺中市政府未詳查，有以原告質疑之「
      會勘紀錄」做理由項，實際有侵害原告之權益，故向內政
      部提出訴願，經遭訴願不受理。
    (三)被告臺中市政府就「民事起訴和解」部分，原告有即受確
      認判決之法律上利益。
    (四)被告國防部以一登載不實之會勘紀錄所做行政處分實屬無
      效，已違行政程序法第111條第7項款有重大明顯之瑕疵。
    (五)被告國防部於98年6月16日國政眷服字第098008203號函內
      說明三已敘明原告所陳之臺中市○○段○○段1地號土地係
      屬改建總冊土地清冊之範圍，屬原「憲光七村」土地使用
      範圍。又國防部憲兵司令部於98年2月17日國憲政政綜字
      第0980001548號函內說明二第一項內已清查過原告所居之
      房舍為戰基處使用之房舍，已在在證明原告所居之房舍實
      屬軍方所管轄。國防部憲兵司令部於91年2月27日前已完
      成「憲光七村」改建之認證作業，而91年2月27日國軍老
      舊眷村改建條例施行細則尚未修法，舊法第4條亦無使用
      範圍之說，是原告之房舍及身分應適用舊法所認定，此為
      中央法規標準法第18條所適用。
    (六)國防部憲兵司令部以原告無主管機關存證有案為由拒絕辦
      理，是存證有案者應指前經主官機關查證認定有案者，自
      不以經權責機關發給眷舍憑證或公文書為限，遑論既屬違
      占建戶，主管機關亦不可能發給違占建戶居住眷舍憑證或
      公文書（最高行政法院90年判字第491號判例）。系爭房
      屋屬不適用營地，此為國防部憲兵司令部所詳查屬實之，
      是原告並非如被告臺中市政府所言為非法占用之身分，故
      原告要求被告臺中市政府依公共工程拆遷補償辦理為有理
      由。
    (七)國防部憲兵司令部及被告臺中市政府於92年10月16日點交
      紀錄中並未記載其他之地上物，但於同年8月14日之會議
      紀錄其結論一有寫明點還土地及地上物，同時還要確認其
      他現住人身分。就國防部憲兵司令部於國憲政綜字第0980
      006328號函說明3項第4點提及原告之房舍無納入點交紀錄
      ，經查被告國防部勁勢字第0930013642號函內，說明第2
      項內敘明已將土地及地上物點交被告臺中市政府，是否國
      防部憲兵司令部將不實之回覆登載於公文書上，或有其他
      被告將不實之回覆登載於公文書上，其用意實為推諉卸責
      ，應詳查。被告臺中市政府已點收原告之房舍，依法亦應
      辦理拆遷補償而非提非法占用之訴，原告之房舍屬舊合法
      之違章建築，其建造人亦非被告臺中市政府。
    (八)原告及家屬於95年間因無法提出有效證明系爭房舍屬軍方
      使用之營區，是故只能與被告臺中市政府於民事訴訟上當
      庭和解。今日已能證明其房舍屬營區軍方使用，故依民法
      第738條第3款，請被告臺中市政府撤銷告訴，及請鈞院確
      認被告臺中市政府撤銷告訴之意思。
    (九)被告國防部、聯勤司令部、國防部總政治作戰局三單位皆
      函覆「臺中市○區○○段○○段1地號及3地號2筆土地，
      係屬改建總冊土地清冊之範圍，屬原憲光七村土地使用範
      圍‧‧‧」、「以現況點交方式點交給臺中市政府‧‧‧
      」，國防部憲兵司令部卻說不屬「憲光七村土地使用範圍
      」，有說6-1號房舍沒點交給被告臺中市政府，之後現場
      會勘在沒主持長官之情況下，國防部憲兵司令部自行定義
      「憲光七村土地使用範圍」，又因被告臺中市政府的課長
      一句話，將曾說過要建議「市府依權責是否以辦理公共工
      程拆遷補償之做法給予補償」，這段話隱而不提，此種種
      作為皆有損原告權益。依「國軍老舊眷村改建條例施行細
      則」第4條規定，主管機關國防部憲兵司令部應辦理更正
      ，其未更正及詳細之標示，即表示主管機關認定改建總冊
      土地清冊之範圍無誤，就原告之房舍既在改建總冊土地清
      冊之範圍內即合乎「國軍眷區違章建築處理作法」第3條
      之適用範圍。另依行政法院（按現已改制為最高行政法院
      ）71年判字第556號判決要旨，原告亦適用91年修法前之
      舊「國軍老舊眷村改建條例施行細則」辦理，其中第4條
      並無「使用範圍」之規定。對於違占建戶身分之認定，依
      被告國防部之「辦理國軍老舊眷村改建注意事項」第陸-1
      及第陸-2點規定，原告有依法逐級申辦補件作業，原告找
      上存續單位「兵整中心」要求辦理，4月6日兵整中心以非
      其權限將此案向上呈報至聯勤司令部辦理，5月21日聯勤
      司令部亦以非其權限將此案向上呈報至被告國防部辦理。
    (十)國防部憲兵司令部於憲光七村改建時與被告臺中市政府現
      況點交，其兩單位皆未清查點交範圍土地上其他住戶之身
      分，依「公務人員交代條例」其點交有其必要之程序，上
      述2單位純粹紙上作業用不正確方式點交，因以此方式點
      交之後跑出原告這幾戶軍人身分之住戶後，而顯現其作業
      上之瑕疵。
    (十一)國防部憲兵司令部現場會勘後發函給原告之會勘紀錄，紀
      錄中將不在場人員「秦中校」登載為主持人，並將對被告
      臺中市政府依「公共工程拆遷補償」辦理的要求隻字未提
      ，依行政程序法第57條、第62條規定，此現場會勘並無中
      立之主持人，為一無效之會議。又國防部憲兵司令部明知
      「秦中校」不在場卻將其登載於會勘紀錄中，實為觸犯刑
      法第213條、第216條規定，原告已於臺中市地檢署提告，
      現以他字號偵辦中。
    (十二)國防部憲兵司令部任長官現場會勘初步做總結時有提出建
      請被告臺中市政府依權責是否以「辦理公共工程拆遷補償
      之做法」給予補償，後因在場之被告臺中市政府課長說：
      「你們不要建議，那個建議我們又要那個‧‧‧我們處理
      起來又要很麻煩‧‧‧」只因課長一句話就改變原先之結
      論，無視原告應有之權益。被告臺中市政府提「非法占用
      」之訴對原告訴訟，及原告對監察院所陳情事項，被告臺
      中市政府不詳查之行為，係以被告基於特別權力在行政業
      務範圍所為，被告以其非行政處分云云，殊不知「逾越權
      限或濫用權力」及「人民依法申請，於法令所定期間內應
      作為而不作為，認為其權利或法律上利益受損害者」係行
      政處分。又原告於對被告臺中市政府所提之訴願中，將陳
      述：「臺中市政府廳舍管理課的課長說『你們不要建議，
      那個建議我們又要那個‧‧‧我們處理起來又要很麻煩‧
      ‧‧』」寫在其中，若其行為對原告之權益有影響時訴願
      委員會自會有所決議，但被告臺中市政府卻在答辯書中說
      這位課長未說過這段話，因而影響訴願決定，對此行為原
      告已於臺中地檢署提告，現以他字號偵辦中。故原告請求
      訴願決定予撤銷，於法有據，非屬無理。
    (十三)臺中市公共工程建築改良物拆遷補償自治條例中並無規定
      需要有原眷戶或違占建戶之身分才能補償，只要合乎其條
      例第2條之規定即可適用其規定，原告房屋在都市計畫實
      施前已建造完成有門牌，亦有設立稅籍。現被告臺中市政
      府辯稱原告因無原眷戶或違占建戶之身分故不能辦理，其
      可為而不可為的行為實際為怠惰之證明其在在違反行政程
      序之平等原則。
    (十四)依照老舊眷村改建補償辦法，對於眷戶拆遷補償，憲光七
      村眷戶的補償就是補償每戶300萬元，原告係屬原眷戶，
      故依據此規定請求補償。
    (十五)原告於93年間因被告臺中市政府舉行廳舍回收座談會得知
      原告房舍及所坐落之土地皆由憲兵司令部現況點交給被告
      臺中市政府，同年間原告將戰基處之住戶資料經臺中市政
      府轉呈至國防部補辦理拆遷補償，國防部對於原告所提之
      要求以：土地已歸還被告臺中市政府請臺中市政府依權責
      辦理拆遷補償事宜。憲兵司令部於92年間辦理憲光七村改
      建事務，其憲光七村改建原與原告並無直接關係，原告所
      居住之房舍亦不屬憲光七村，但憲兵司令部於92年將原告
      所居住之房舍一併列入「眷改總冊土地清冊」憲光七村使
      用範圍內，並現況點交給被告臺中市政府，致使原告之後
      要求聯勤司令部補辦理拆遷補償事宜一事，因土地已列入
      憲光七村使用範圍內而無法辦理拆遷補償事宜。憲兵司令
      部於92年間與被告臺中市政府現況點交房舍及土地，其點
      交過程並無清查地上物及住戶之身分，亦無通知或發給在
      使用範圍內之其他住戶公文書及公告之，其行政行為之疏
      失亦造成原告權益之受損。被告代表律師於答辯時辯稱其
      憲光七村之土地92年已歸還被告臺中市政府，但憲光七村
      之土地直至98年間有其2筆土地尚未歸還國有財產局，其
      未結案之案件怎能說無法辦理？憲兵司令部所造成之疏失
      亦無理由由受害之人承擔。原告對被告臺中市政府向高等
      行政法院提出確認之訴，其確認國防部之行政命令無效之
      訴，其原告房舍及所坐落之土地已於被告代表律師於答辯
      時自認列入「眷改總冊土地清冊」憲光七村使用範圍內無
      誤，原告之身分已然確認，被告國防部應依眷改條例辦理
      原告之事宜。
    (十六)被告國防部於93年回函內告知原告由被告臺中市政府依權
      責辦理拆遷補償事宜，其回函內已確認原告房舍及所坐落
      之土地皆列入「眷改總冊土地清冊」憲光七村使用範圍內
      ，其以拆遷補償事宜為主，故原告應獲得一定金額之拆遷
      補償費。憲兵司令部將原告房舍及所坐落之土地列入「眷
      改總冊土地清冊」憲光七村使用範圍內乃一事實，其被告
      代表律師亦已證實此說法。而原告向聯勤司令部補辦理拆
      遷補償亦因土地列入憲光七村使用範圍而不得辦理亦為事
      實。憲兵司令部於行文給原告時一再主張原告房舍及所座
      落之土地非屬憲光七村使用範圍，對於憲兵司令部所登載
      不實之部分原告請求鈞院移送至臺中地檢署偵辦。憲兵司
      令部於憲光七村改建時並未依法將原告房舍及所坐落之土
      地排除，亦無依眷改條例施行細則第20條及同法第22條以
      公文通知原告等住戶，就行政程序上一連串之疏失造成原
      告因此被被告臺中市政府提起「非法佔用」之訴，而且原
      告亦無法向聯勤司令部補辦理拆遷補償，其皆因憲兵司令
      部方面之貪贓枉法，又不面對錯誤而一再犯錯所造成的結
      果，請求鈞院能以事實來論斷，原告實屬受害之一方，鈞
      院要原告拿92年之前向軍方辦理之證明實為原告所不能為
      之之行為，盼收回成命以維原告之權益。原告是因房舍被
      憲兵司令部點交給被告臺中市政府造成權益受損，其點交
      之缺失非原告所應承受，倘若未點交給被告臺中市政府，
      原告亦可向聯勤司令部補辦理拆遷補償，被告國防部無論
      土地是否有點交給被告臺中市政府都須辦理拆遷補償。
    (十七)憲光七村改建時未依國軍老舊眷村改建條例第22條及國軍
      老舊眷村改建條例施行細則第22條之辦法公告並以書面通
      知原告。憲光七村改建時將原告之房屋所坐落之土地劃入
      眷改總冊土地清冊內，因而成為憲光七村使用之範圍，其
      被告未依國軍老舊眷村改建條例施行細則第4條之辦法「
      如有漏列或不應列屬使用範圍者，應由主管機關與管理機
      關或土地所有權人會勘確定後，辦理更正。」致使原告房
      屋所坐落之土地被無權管理之憲兵司令部點還給被告臺中
      市政府。憲光七村改建時將原告之房屋所坐落之土地劃入
      眷改總冊土地清冊內，其未依國軍老舊眷村改建條例施行
      細則第22條之辦法辦理補償。憲光七村改建後將土地以現
      況點交方式交還被告臺中市政府，其未清查地上物之現況
      其為失職。93年勁勢字第0930013642號文內已知悉尚有數
      住戶應做搬遷補償，其將之責任推與被告臺中市政府，因
      而造成原告等住戶被被告臺中市政府提起非法占用之訴訟
      ，其過失已明確造成原告之傷害。98年現場會勘時主持之
      長官未出席由憲兵司令部之承辦人員為之，其承辦人員亦
      為憲光七村改建時之承辦人員，其之前已有過失應以迴避
      此會議，其未迴避且將原告房屋之土地坐落眷改總冊土地
      清冊內之事實說成「不在使用範圍內」，其過失亦明確造
      成原告之傷害。98年現場會勘時憲兵司令部之承辦人員聲
      稱要建議被告臺中市政府以公共工程拆遷辦理原告之補償
      ，後因被告臺中市政府一位課長的一句話而未將此建議提
      出，其已違反行政程序法第6條第8條第9條，亦明確造成
      原告權益之損害。被告國防部以一個沒有合法程序之現場
      會勘記錄所作之行政處分，其適法性已蕩然無存，且原告
      權益亦屢屢遭行政單位踐踏。原告向行政院及內政部提出
      訴願，被告國防部及被告臺中市政府皆以不實之答辯內容
      做出答辯，其亦明確造成原告權益之損害。原告依國軍老
      舊眷村改建條例施行細則第22條及國軍眷區違章建築處理
      作法之辦法向國防部辦理補辦作業，其亦以數種理由拒絕
      辦理補辦作業，其已違反行政程序法第4條第5條第6條第8
      條第9條第10條，亦明確造成原告權益之損害。
    (十八)聲明求為判決：1.確認國防部98年9月9日國政眷服字第09
      8012613號行政處分無效。2.被告國防部須給與原告搬遷
      補償費300萬元。3.被告臺中市政府98年10月16日府行廳
      字第0980265087號處分及內政部99年5月27日臺內訴字第
      0990084827號訴願決定均撤銷。4.被告臺中市政府應就原
      告之房舍須依臺中市公共工程建築改良物拆遷補償自治條
      例辦理補償。
三、被告答辯略以：
    (一)被告國防部：
      1.程序部分：(1)被告國防部對管轄部分不爭執，同意由鈞
        院審理。(2)原告請求確認被告國防部行政處分無效，其
        應提起撤銷訴訟及課予義務訴訟，但原告卻誤為提起確
        認行政處分無效訴訟，其起訴程式顯有未合，應請原告
        補正其瑕疵，如原告不補正，即應裁定駁回其訴。
      2.實體部分：
        (1)原告所居住系爭房舍，於被告國防部、國防部憲兵司
          令部、國防部軍備局工程營產中心均無眷舍列管或營
          產列管紀錄，此有98年8月6日民人方義剛針對臺中市
          三民段2小段1、1-2及3地號土地陳情案現地會勘紀錄
          ，且原告並無法提出其領有被告國防部或所屬權責機
          關之國軍眷舍居住憑證或配住眷舍公文書，則原告自
          不具國軍老舊眷村改建條例第3條第2項所定之原眷戶
          身分無疑。
        (2)又查系爭房舍經國防部憲兵司令部、國防部總政治作
          戰局、國防部聯合後勤司令部、國防部軍備局工程營
          產中心中部地區營產管理處、被告臺中市政府及原告
          共同於98年8月6日於現地會勘，業已確認原告居住之
          系爭房舍，並不在憲光七村之眷村使用範圍內，原告
          之系爭房舍與憲光七村間隔有巷道且有相當距離，其
          房屋與憲光七村之眷舍型態亦不相同，此外，原告亦
          未於國軍老舊眷村改建條例施行前，經主管機關即被
          告國防部存證有案，故原告亦非國軍老舊眷村改建條
          例第23條之違占建戶，當亦不能援引該條規定，請求
          被告國防部應對原告辦理拆遷補償。
        (3)通觀國軍老舊眷村改建條例之規定，僅就具有原眷戶
          身分之人，及改建、處分眷村及不適用營地範圍內於
          國軍老舊眷村改建條例施行前存證有案之違占建戶，
          有相關給予輔助購宅款及配售新建住宅（原眷戶部分
          ）或給予拆遷償款（國軍老舊眷村改建條例施行前存
          證有案之違占建戶）之規定，如非屬國軍老舊眷村改
          建條例之原眷戶或違占建戶，即無得依國軍老舊眷村
          改建條例申請被告應給予改建權益或拆遷補償款之公
          法上請求權基礎存在，原告既無法提出任何資料足以
          證明其為領有國軍眷舍居住憑證或配住眷舍公文書之
          原眷戶，或為於國軍老舊眷村改建條例施行前經主管
          機關存證有案之違占建戶，其所居住房舍亦不在憲光
          七村使用範圍內，故被告國防部98年9月9日國政眷服
          字第0980012613號函所為否准行政處分並無違誤，應
          予維持等語，資為抗辯。並聲明求為判決駁回原告之
          訴。
    (二)被告臺中市政府：
      1.原告片面之主張均係對被告臺中市政府之誤解；且未有
        證據以實其說，被告臺中市政府予以否認之。次查原告
        訴之聲明第2項請求確認之標的「臺中市政府之民事起
        訴和解原處分並撤銷其民事訴訟」，非屬行政處分，與
        行政訴訟法第6條規定不合，本件原告所提確認之訴應
        予駁回。至於原告訴之聲明第3項「被告臺中市政府須
        依公共工程拆遷補償辦理原告之房舍。」惟依國防部憲
        兵司令部98年8月11日國憲政綜字第09800081號函檢附
        該部對原告所陳臺中市○○路○段1地號及民生路38巷6-
        1號房舍現地會勘紀錄，會勘決議第1項略以：「原告不
        具國防部列管原眷戶或違建戶之身分；另該建物亦非屬
        列管眷舍或營產。」故不合於「國軍老舊眷村改建條例
        」第18條及「國軍老舊眷村改建條例施行細則」第21條
        規定，是原告之請求依公共工程拆遷辦理補償亦無依據
        。
      2.本件原告起訴聲明第二項為「確認臺中市政府之民事起
        訴和解原處分無效並撤銷其民事訴訟」，嗣於準備書狀
        變更訴之聲明第2項為「臺中市政府訴願決定予撤銷」
        ，於法不合，依行政訴訟法第111條第1項規定，自不應
        准許。縱鈞院認原告此訴之變更適當而予准許，惟查：
        原告請求撤銷臺中市政府訴願決定，其所指是否為原告
        於99年2月4日訴願書所爭執之被告臺中市政府98年10月
        16日府行廳字第0980265087號函，應先請原告闡明。如
        確為該函，然系爭函文之相對人係監察院，而非原告，
        且系爭函文係函覆監察院98年10月7日（98）院台業貳
        字第0980715314號函，說明有關原告居住房舍之處理經
        過及被告國防部認定情形，僅為事實之敘述，屬觀念通
        知性質，非行政處分。故原告請求撤銷即與行政訴訟法
        第4條規定要件不合，應予駁回。
      3.原告前於99年12月21日準備程序中，當庭表示對被告臺
        中市政府為訴之撤回，惟按行政訴訟法第113條第1項規
        定：「原告於判決確定前得撤回訴之全部或一部。但被
        告已為本案之言詞辯論者，應得其同意。」又所謂本案
        之言詞辯論，不以言詞辯論期日上之辯論為限，也包括
        準備程序上之辯論。是以，本件行政訴訟業經二次以上
        準備程序之辯論，為保障被告臺中市政府之權益及避免
        原告再執同一事由更行起訴，爰不同意原告所為訴之撤
        回。並聲明求為判決原告之訴駁回。
四、兩造之爭點：(一)國防部98年9月9日國政眷服字第098012613
    號行政處分有無行政程序法第111條無效之事由？(二)原告請
    求確認國防部98年9月9日國政眷服字第098012613號行政處
    分無效。及被告國防部應補償原告補償金新臺幣300萬元，
    有無理由？(三)原告請求撤銷臺中市政府98年10月16日府行廳
    字第0980265087號函及內政部99年5月27日臺內訴字第09900
    84827號訴願決定是否適法。及請求「被告臺中市政府須依
    公共工程拆遷補償辦理原告之房舍」，有無理由？
    (一)關於原告聲明請求「確認國防部98年9月9日國政眷服字第
      098012613號行政處分無效」之確認訴訟類型部分：
      1.原告對該函係提起撤銷訴願，遞遭行政院99年7月8日臺
        訴字第0990099256號訴願決定駁回其訴願，正確之起訴
        類型應為撤銷該訴願決定及該原處分之撤銷訴訟，惟原
        告卻提起確認該函無效之確認訴訟類型，經本院於99年
        12 月21日準備程序時對原告予以闡明並向原告確認：
        「原告訴之聲明為：請求確認國防部98年9月9日國政眷
        服字第098012613號行政處分無效？對行政院的訴願決
        定訴訟聲明請求為撤銷訴訟判決？」原告仍堅持其其訴
        之聲明為：「請求確認國防部9899國政眷服字第
        098012613 號行政處分無效。不請求對行政院訴願決定
        提起撤銷之訴。」故本院經向原告闡明後，原告仍堅持
        提起確認行政處分無效之訴，合先敘明。
      2.按「行政處分有下列各款情形之一者，無效：一、不能
        由書面處分中得知處分機關者。二、應以證書方式作成
        而未給予證書者。三、內容對任何人均屬不能實現者。
        四、所要求或許可之行為構成犯罪者。五、內容違背公
        共秩序、善良風俗者。六、未經授權而違背法規有關專
        屬管轄之規定或缺乏事務權限者。七、其他具有重大明
        顯之瑕疵者。」行政程序法第111條定有明文。而所謂
        無效之行政處分，係指行政行為具有行政處分之形式，
        但其內容具有明顯、嚴重瑕疵而自始、當然、確定不生
        效力。基於維護法律安定性、國家本身所具有之公益性
        ，學說及各國立法例皆認為行政處分是否無效，除法律
        定有明文之情形外，宜從嚴認定，故乃兼採「明顯瑕疵
        說」與「重大瑕疵說」作為認定標準之理論基礎。是以
        ，依上開行政程序法第111條之規定，行政處分無效之
        原因，除該條第1款至第6款之例示規定外，尚有該條第
        7款「其他具有重大明顯之瑕疵者」之概括規定，用以
        補充前6款所未及涵蓋之無效情形。而行政處分是否具
        有重大明顯之瑕疵罹於無效，並非依當事人之主觀見解
        ，亦非依受法律專業訓練者之認識能力判斷，而係依一
        般具有合理判斷能力者之認識能力決定之，其簡易之標
        準即係普通社會一般人一望即知其瑕疵為判斷標準。換
        言之，該瑕疵須「在某程度上猶如刻在額頭上般」明顯
        之瑕疵，如行政處分之瑕疵倘未達到重大、明顯之程度
        ，一般人對其違法性的存在與否猶存懷疑，則基於維持
        法安定性之必要，則不令該處分無效，其在被正式廢棄
        前，依然有效，僅係得撤銷而已（最高行政法院97年度
        判字第1號判決意旨參照）。
      3.本件原告以其所居住坐落於臺中市○○路○○巷6-1號之
        系爭房舍，原屬「憲光七村」使用範圍，且該房舍列屬
        國軍老舊眷村改建總冊土地清冊之範圍，符合國軍眷區
        違章建築處理作法之適用範圍，向被告國防部陳請補償
        其損害之權益，經被告國防部以98年9月9日國政眷服字
        第09800126 13號函復原告，略以其居眷舍原為陸軍營
        區，不符國軍老舊眷村改建條例第3條規定所稱之軍眷
        住宅，經98年8月6日邀集各單位辦理現場會勘確認，系
        爭建物非屬「憲光七村」使用範圍，原告亦不具原眷戶
        或違占建戶身分，依法無法予以補償，所請歉難辦理等
        語，並教示救濟方式。是被告國防部上開否准之函復已
        具一般行政處分之要件，並非有行政程序法第111條1至
        6款規定行政處分無效之情形，又由其外觀形式，亦無
        同條7款所規定其他有重大明顯之瑕疵，至原告主張系
        爭房舍列屬國軍老舊眷村改建總冊土地清冊之範圍，符
        合老舊眷村改建條例第3條規定，被告所依據之國防部
        憲兵司令部於98年8月6日之現地勘查紀錄有公務人員登
        載不實、偽造之情事，被告國防部98年9月9日之行政處
        分係屬無效云云，係原處分有無違法之問題，屬原告得
        提起撤銷訴訟之範疇，非屬行政處分無效。是本件上開
        國防部之處分，均非有當然無效之外觀及形式，或有普
        通社會一般人一望即知其有重大明顯瑕疵之情形，原告
        主張該處分有無效之事由而請求確認無效，為無理由，
        應予駁回。
    (二)至原告請求被告國防部支付補償金300萬元之部分：因被
      告國防部98年9月9日國政眷服字第0980012613號函並非無
      效，已如前述，且原告所居系爭房舍原為陸軍營區，不符
      國軍老舊眷村改建條例第3條規定所稱之軍眷住宅，經國
      防部憲兵司令部於98年8月6日邀集有關各單位辦理現場會
      勘後，已確認系爭建物非屬「憲光七村」使用範圍（見本
      院卷第98頁至第101頁現地會勘紀錄），原告亦不具原眷
      戶或違占建戶身分，依法無法予以補償，是原告此部分之
      請求亦屬無理由。
    (三)有關原告請求撤銷被告臺中市政府98年10月16日府行廳字
      第0980265087號函分及內政部99年5月27日臺內訴字第099
      0084827號訴願決定及請求「被告臺中市政府須依公共工
      程拆遷補償辦理原告之房舍」部分：
      1.按「人民因中央或地方機關之違法行政處分，認為損害
        其權利或法律上之利益，經依訴願法提起訴願而不服其
        決定，或提起訴願逾三個月不為決定，或延長訴願決定
        期間逾二個月不為決定者，得向高等行政法院提起撤銷
        訴訟。」為行政訴訟法第4條第1項所明定。而此所謂行
        政處分，係指中央或地方機關就公法上具體事件所為之
        決定或其他公權力措施而對外直接發生法律效果之單方
        行政行為而言，此觀訴願法第3條第1項定有明文。至行
        政機關所為單純事實之敘述或事實通知或理由之說明，
        既不因該項敘述或通知或說明而生何法律上之效果者，
        自非行政處分。故提起行政訴訟法第4條之撤銷訴訟，
        須人民因中央或地方機關之違法行政處分，認為其權利
        或法律上利益受損害者，經依合法訴願程序後，始得向
        法院提起之，若無此種情形，而向高等行政法院提起撤
        銷訴訟，其起訴即認不備要件；次按，原告起訴不合程
        式或不備其他要件者，行政法院應以裁定駁回之，行政
        訴訟法第107條第1項第10款定有明文。
      2.本件監察院於98年10月7日（98）院台業貳字第0980715
        314號函詢被告臺中市政府：「據方義剛君陳訴：為渠
        所居住之眷舍國防部遺漏渠眷戶之資格，涉有違誤，而
        貴府卻提起『非法佔用』之訴，致損害名譽等情乙案，
        請妥處逕復並副知本院。」被告臺中市政府乃以98年10
        月16日府行廳字第0980265087號函復監察院：「說明：
        ‧‧‧二、本案經查本府96年5月3日民事起訴狀針對臺
        中市○區○○段○○段1地號及民生路38巷6-1號與民生
        路38巷7號兩戶房舍係屬本府經管附屬廳舍及土地，依
        法向臺灣臺中地方法院申請返還訴訟，並經該院於同年
        10月22日當庭達成和解，方信書君、方義剛君及陳桂芬
        均同意騰空後連同所坐落之土地交還本府在案，合先敘
        明。三、依國防部憲兵司令部98年8月11日國憲政綜字
        第0980008129號函檢附該部現地會勘紀錄，會勘決議第
        一項：本次臺中市○○路○○巷6-1號房屋會勘，經會勘
        該房舍確定非坐落於憲光七村眷地使用範圍內，且國防
        部所屬聯勤司令部、憲兵司令部及中部地區營產管理處
        ，均查無方員或該建物列管資料，故方員不具國防部列
        管原眷戶或違建戶之身份；另該建戶亦非屬列管眷舍或
        營產，且國防部於98年9月9日以國政眷服字第09800126
        13號函復方義剛君在案。」並以副本副知原告（見被告
        臺中市政府原處分資料卷第13頁至第17頁）。
      3.查被告臺中市政府98年10月16日府行廳字第0980265087
        號函係被告臺中市政府就監察院調查事件所為之函復，
        僅說明原為原告居住房舍之處理經過及被告國防部認定
        情形，為事實之敘述，屬觀念通知性質，非行政處分。
        原告對非行政處分提起撤銷訴訟，揆諸首揭規定，原告
        撤銷之訴為不合法，本應以裁定駁回其撤銷之訴，惟原
        告主張本件「確認國防部98年9月9日國政眷服字第0980
        12613號行政處分無效。」及「被告國防部應補償原告
        補償金新臺幣300萬元」既經本院以判決駁回，就此部
        分併以判決駁回之。
      4.另原告系爭建物，既經憲兵司令部於92年10月16日將系
        爭土地及建物點交於被告台中市政府，被告台中市政府
        並於96年5月3日向臺灣臺中地方法院民事庭對原告提起
        拆屋還地訴訟，亦經原告與被告臺中市政府於96年10月
        22日成立和解，原告願於97年2月28日將系爭建物騰空
        連同所坐落之土地交還被告臺中市政府，並無補償或賠
        償之約定或記載（見被告台中市政府原處分卷第29頁、
        第30頁、36頁至第43頁憲兵司令部列管「憲光七村」使
        用市有土地暨地上勿點交歸還紀錄、民事起訴狀及臺灣
        臺中地方法院96年度訴字第1235號拆屋還地事件和解筆
        錄），則原告稱被告臺中市政府應按公共工程拆遷補償
        辦理原告之房舍補償，為無理由。此部分亦應予駁回。
五、據上論結，本件原告之訴為無理由，依行政訴訟法第195條
    第1項後段、第98條第1項前段，判決如主文。
中　　華　　民　　國　　100　年　　5　　月　　12   　 日
                臺中高等行政法院第二庭
                          審判長法  官　王　茂　修
                                法  官　林  秋  華
                                法  官　莊　金　昌

以上正本證明與原本無異。
如不服本判決，應於判決送達後20日內向本院提出上訴書狀，其
未表明上訴理由者，應於提起上訴後20日內向本院提出上訴理由
書（須依對造人數附具繕本）；如於本判決宣示或公告後送達前
提起上訴者，應於判決送達後20日內補提上訴理由書（須附繕本
）。未表明上訴理由者，逕以裁定駁回。
中　　華　　民　　國　　100　年　　5　　月　　12 　　 日
              　                書記官　林  昱  妏